【裁判字號】    96,重上,130
【裁判日期】    970429
【裁判案由】    確認本票債權不存在
【裁判全文】
臺灣高等法院民事判決                 96年度重上字第130號
    上  訴  人  甲ｇ○
    訴訟代理人  沈永宏律師
    上  訴  人  甲ｄ○
    被  上訴人  甲Ｑ○
                甲天○
                甲壬○
                Ｄ○○○
                甲ｎ○即蔡秋.
                ｆ○○
                甲Ｆ○
                甲午○
                ｓ○○
                甲ｅ○
                甲ｊ○○
                甲ｌ○
                丑○○○
                乙甲○
                甲宙○
                甲亥○
                Ｙ○○
                ｇ○○○
                甲ｃ○
                乙戊○
                甲ｈ○
                甲ｓ○
                Ｌ○○○
                甲Ｇ○○
                午○○
                宙○○
                Ａ○○○
                地○○
                Ｂ○○
                卯○○
                甲癸○
                甲Ｗ○
                ｒ○○
                甲ｐ○
                甲Ｔ○
                甲巳○
                甲寅○
                甲Ｉ○
                甲ｚ○
                甲Ｂ○
                Ｑ○○
                甲黃○
                甲Ｈ○
                甲子○
                甲Ｋ○
                甲ｖ○○
                甲ｕ
                甲ｔ○
                甲Ｒ○
                甲Ｓ○
                戊○○
                Ｃ○○
                甲Ｚ○
                甲ｆ○
                壬○○
                甲辰○
                甲ｉ○
                甲Ｖ○
                甲ｋ○
                Ｗ○○
                甲ｂ○
                ｅ○○
                己○○周果之.
                ｃ○○周果之.
                ｂ○○周果之.
                ａ○○周果之.
                ｅ○○周果之.
                Ｚ○○兼周果.
                ｄ○○周果之.
                甲丁○
                Ｘ○○
                甲ｏ○
                ｍ○○
                ｐ○○
                甲ａ○
                天○○
                乙○○
                甲Ｄ○
                甲戊○
                ｏ○○
                甲宇○
                甲ｒ○
                甲己○○
                甲未○
                甲卯○
                巳○○
                甲丑○
                ｌ○○
                Ｓ○○
                甲申○
                甲Ｙ○
                ｑ○○
                甲玄
                甲丙○
                ｗ○○
                ｙ○○
                ｚ○○○
                甲乙○
                甲甲○
                甲地○
                甲庚
                甲Ｎ○
                Ｖ○○
                甲戌○
                丙○○
                ｖ○○
                甲Ｅ
                癸○○○
                乙丙○
                丁○
                甲Ｘ○
                辰○○
                甲Ｍ○
                ｘ○○
                黃○○
                甲Ｃ○○
                ｔ○○○
                ｉ○○
                酉○○
                Ｐ○○○
                ｎ○○
                甲Ｐ○
                甲Ｏ○
                庚○○
                甲Ｊ
                辛○○
                甲辛○
                甲ｙ○
                甲ｗ○
                寅○○
                乙丁○
                丙○○
                甲Ａ○
                戌○○
                乙乙○
                ｊ○○
                甲ｘ○
                Ｕ○○
                ｋ○○○
                甲酉○
                宇○○
                玄○○
                甲Ｕ○
                子○○
                ｕ○○
                Ｊ○○
                甲ｑ○
                甲Ｌ○
                甲ｍ○
                Ｏ○○○
                Ｎ○○
                Ｍ○○
                Ｆ○○
                Ｅ○○
                亥○○
                未○○
                申○○
                Ｋ○○
                Ｒ○○
                Ｔ○○○
                Ｇ○○
                Ｈ○○    同上.
                Ｉ○○    同上.
                甲○○
                ｈ○○
    共      同
    訴訟代理人  劉緒倫律師
                呂偉誠律師
上列當事人間確認本票債權不存在事件，上訴人對於中華民國95
年12月29日台灣台北地方法院94年度重訴字第337號判決提起上
訴，本院於97年4月15日言詞辯論終結，判決如下：
    主  文
上訴駁回。
第二審訴訟費用由上訴人負擔。
    事實及理由
一、程序部分：
  (一)本件原審判決後，原審被告僅甲ｇ○提起上訴，惟因甲ｇ○
    所持如附件1、2所示之本票發票人為甲ｄ○，甲ｇ○則為持
    票人，兩人就系爭本票債權之存在與否具有合一確定之必要
    ，故甲ｄ○雖未提起上訴，仍應視同上訴，合先敘明。
  (二)被上訴人周果於民國（下同）96年6月18日死亡，其繼承人
    有己○○、ｃ○○、ｂ○○、ａ○○、ｅ○○、Ｚ○○及ｄ
    ○○等7人，此有周果除戶謄本、繼承系統表及全體繼承人
    戶籍謄本各乙份附卷可考（見本院卷(二)第65至72頁），其繼
    承人具狀聲明承受訴訟，經核並無不合，應予准許。
  (三)上訴人甲ｄ○經合法通知，無民事訴訟法第386條所列各款
    情形而未到場，被上訴人聲請為一造辯論判決，應予准許。
  (四)被上訴人為臺灣台北地方法院（下稱台北地院）86年度執字
    第5329號強制執行事件之參與分配債權人或其繼承人，其等
    所持以參與分配之執行名義業經台北地院民事執行處審核無
    訛，並准予列入分配表分配受償在案，此除經本院調閱該執
    行卷宗查明在案，並有台北地院民事執行處87年12月16日北
    院義86民執宇字第5329號通知書及分配表、被上訴人訴請賠
    償之判決書及確定證明書附卷可稽（見本院卷(一)第182至188
    頁、第207至228頁、外放證物卷第1至166頁），是被上訴人
    為上開執行通知及分配表上所列載之參與分配債權人或其繼
    承人，當事人適格，其提起本訴並無欠缺權利保護要件情事
    。至於上訴人所指被上訴人ｍ○○等人參與分配之判決確定
    時間雖在拍定之後一節，經查係因ｍ○○等人於拍定前先依
    假扣押保全程序聲明參與分配，由前開民事執行案件審查合
    法而列入分配債權人，並依據上述台北地院民事執行處通知
    ，於分配表作成後，待取得勝訴確定判決，始據以領取提存
    之分配款。故上開當事人之勝訴判決確定時間，雖在拍定後
    ，然依強制執行法第31、32、34條等相關規定，上開被上訴
    人等於拍定前先依假扣押保全程序聲明參與分配，仍屬合法
    受分配債權人，於法並無不合，併此敘明。
  (五)按確認法律關係之訴，非原告有即受確認判決之法律上利益
    者，不得提起之，民事訴訟法第247條第1項前段定有明文。
    所謂即受確認判決之法律上利益，須因法律關係之存否不明
    確，致原告在私法上地位有受侵害之危險，而此項危險得以
    對於被告之確認判決除去之者，有最高法院27年度上字第
    316號、32年度上字第3165號、42年度台上字第1031號判例
    意旨可資參照。經查，被上訴人主張其等為上訴人甲ｄ○之
    債權人，分別於台北地院86年度執字第5329號強制執行事件
    參與分配或為參與分配債權人之繼承人，因上訴人甲ｇ○持
    如附件1、2所示本票參與分配甲ｄ○之財產，致被上訴人之
    債權僅獲分配45.3889%，此有台北地院民事執行處87年12月
    16日北院義86民執宇字第5329號通知及所附分配表影本可稽
    （見本院卷(一)第217至228頁），是被上訴人債權並未受足額
    分配，如確認甲ｇ○對甲ｄ○之本票債權不存在，即應將甲
    ｇ○所受分配金額重行分配，被上訴人即得增加應受分配金
    額，是其等提起本訴自有即受確認判決之法律上利益。
二、被上訴人主張略以：上訴人甲ｇ○於86年10月14日持如附件
    2所示發票人甲ｄ○、發票日86年1月28日、金額新台幣（下
    同）5600萬元之本票（票據號碼106151號），聲請台北地院
    86年度票字第21160號裁定准予強制執行。惟甲ｇ○竟偽造
    甲ｄ○印文提出陳報狀指定施景耀為送達代收人，且該送達
    地址實為甲ｇ○之女陳王雪航之戶籍地址，前開本票裁定自
    未合法送達甲ｄ○。又甲ｇ○並於86年12月2日持如附件1所
    示發票人甲ｄ○、發票日84年10月20日、金額8680萬元之本
    票（票據號碼0000000號），聲請台灣士林地方法院86年度
    票字第3580號裁定准予強制執行。嗣甲ｇ○即本此於台北地
    院86年度執字第5329號強制執行事件聲明參與分配。惟甲ｄ
    ○因另案被台灣台北地方法院檢察署通緝，於78年7月9日出
    境後即未曾入境，實無可能於84年10月20日及86年1月28日
    間開立系爭本票予甲ｇ○。且甲ｇ○因偽造系爭本票，業經
    檢察官提起公訴，並由台北地院88年度訴字第540號偽造有
    價證券案通緝中，是前開2張本票均係偽造，甲ｇ○與甲ｄ
    ○間並無債權債務關係存在。上訴人未舉證證明系爭本票上
    簽名或簽名章及印章之印文為真正，及系爭本票之原因債權
    存在，其主張系爭本票為真正，實不足採。又甲ｇ○自行委
    請他人鑑定，有違民事訴訟法規定，該鑑定報告書自無形式
    證據力。且系爭本票上「甲ｄ○」3字係簽名章之印文，並
    非親自簽名，該鑑定報告將之與甲ｄ○向我國前外交部駐澳
    門台北貿易旅遊辦事處認證之82年3月22日C-090授權書（
    下稱系爭授權書）影本上之簽名字跡相比對，已有不符，且
    該授權書為影本，字跡已模糊不清，無從比對，是前開鑑定
    報告並無從證明系爭本票上之簽名章印文確為甲ｄ○所為。
    且系爭本票上之橡皮簽名章於金融實務上不能作為印鑑使用
    ，蓋用橡皮簽名章不生票據法上簽名之效力。再者，甲ｄ○
    均未於系爭本票之簽發人欄位簽名或蓋章，且兩張本票用印
    方式均不相同，足認其為虛偽造假。又縱使甲ｄ○未否認系
    爭本票之真正，亦無法證明其與甲ｇ○間有何本票債務存在
    ，爰請求確認系爭本票債權不存在等語。於原審為聲明：(一)
    確認甲ｇ○所持有如附件1所示本票債權不存在。(二)確認甲
    ｇ○所持有如附件2所示本票債權不存在。(三)確認蔡錦蓓所
    持有如附件3所示本票債權不存在（原審判決被上訴人勝訴
    ，蔡錦蓓就其敗訴部分未聲明不服，該部分自已確定。甲ｇ
    ○就其敗訴部分則提起上訴，甲ｄ○亦視為上訴）。爰答辯
    聲明：(一)上訴駁回。(二)第一、二審訴訟費用均由上訴人負擔
    。
三、上訴人甲ｇ○則以：系爭本票確為甲ｄ○簽發，甲ｄ○從未
    否認系爭本票之真正，被上訴人等為第3人，自無置喙之餘
    地。又系爭本票雖使用橡皮印章，惟該票並未由銀行擔當付
    款人，自不受不得使用橡皮印章之限制，況使用橡皮圖章本
    無礙其票據行為之有效。又系爭授權書上之簽名與系爭本票
    上甲ｄ○之簽名章以肉眼辨識為相同，甲ｇ○將系爭本票與
    系爭授權書委請專業人士鑑定，亦已確認係出自同一人手筆
    ，足見系爭本票為真正。再者，台北地院88年度自字第279
    號刑事判決已認定甲ｇ○並未偽造系爭本票。陳王雪航被訴
    偽造系爭本票、施景耀簽名印文、甲ｄ○印文、使公務員登
    載不實及詐欺得利等罪嫌，亦經台灣台北地方法院檢察署94
    年偵字第18648號不起訴處分確定，足見系爭票據關係確屬
    存在。被上訴人既未舉證證明系爭本票債權不存在或經甲ｄ
    ○否認系爭本票之真正，所為主張自不足採。又甲ｄ○於台
    北地院86年度票字第21160號本票裁定事件中指定之送達代
    收人施景耀與台灣台北地方法院檢察署87年度偵字第16074
    號傳訊之施景耀為不同人，且施景耀亦確曾在台北市○○○
    路○段187巷22號9樓（整編前為台北市大安區○○○路○段36
    9巷30號9樓）開設公司，是前開本票裁定送達至該址，自為
    合法，該裁定並經施景耀收受而生合法送達效力等語，資為
    抗辯。爰上訴聲明：(一)廢棄原判決，並駁回被上訴人之起訴
    。(二)第一、二審訴訟費用由被上訴人等負擔。
四、上訴人甲ｄ○經合法通知，未據到庭或提出書狀為何聲明或
    陳述。
五、兩造不爭執之事實：
  (一)甲ｇ○於86年10月14日持如附件2所示本票，聲請原法院86
    年度票字第21160號裁定准予強制執行，另於86年12月2日持
    如附件1所示本票，聲請台灣士林地方法院86年度票字第358
    0號裁定准予強制執行。其後以上開兩件本票裁定為執行名
    義，於原法院86年度執字第5329號強制執行事件聲明對甲ｄ
    ○之財產參與分配。
  (二)如附件1、2所示本票上之「甲ｄ○」簽名印文為橡皮簽名章
    所蓋，系爭授權書上授權人「甲ｄ○」3字為甲ｄ○所簽寫
    。
六、本件兩造爭點為：甲ｇ○系爭本票債權是否存在？又可分為
    (一)何造應就系爭本票債權存在負舉證責任？(二)上訴人已否就
    系爭本票上之「甲ｄ○」簽名印文及方章印文之真正盡舉證
    責任？(三)上訴人已否證明甲ｄ○知悉系爭本票存在而未予否
    認？茲就兩造爭點分述如下：
  (一)上訴人應就系爭本票債權存在之事實負舉證責任：按「當事
    人主張有利於己之事實者，就其事實有舉證之責任。但法律
    別有規定，或依其情形顯失公平者，不在此限。」民事訴訟
    法第277條定有明文。又「於消極確認之訴，應由主張法律
    關係存在之被告，就該法律關係存在之積極事實負舉證責任
    ，而主張法律關係不存在之消極事實之原告，則不負舉證責
    任」（最高法院42年度台上字第170號判例及50年度台上字
    第1702號判決意旨參照）。另本票固為無因證券，然僅本票
    債權人就本票作成前之債務關係，無庸證明其原因而已，至
    於該本票本身是否真正，即是否為發票人所作成，仍應由本
    票債權人負證明之責（最高法院50年度台上字第1659號判例
    、86年台上第2097號判決意旨參照）。查上訴人甲ｇ○為系
    爭本票執票人，且已持系爭本票於原法院86年度執字第5329
    號強制執行事件對上訴人甲ｄ○之財產聲明參與分配，行使
    票據權利。則被上訴人以系爭本票上「甲ｄ○」之簽名章印
    文及方章印文非真正為由，請求確認系爭本票債權不存在，
    自應由上訴人甲ｇ○就其所主張系爭本票上發票人簽名印文
    或方章印文為甲ｄ○所為，系爭本票確係由甲ｄ○所簽發，
    系爭本票之債權關係存在之積極事實，負舉證責任。
  (二)上訴人未就系爭本票上之「甲ｄ○」簽名印文及方章印文之
    真正盡舉證責任：
    1.系爭本票上之「甲ｄ○」簽名印文不能認為真正：查如附
      件1、2所示本票若確係由甲ｄ○簽發，則衡諸常理，應由
      甲ｄ○簽名即可，何須捨簽名不為而蓋用簽名章？又系爭
      本票上「甲ｄ○」簽名印文係簽名章所蓋，為甲ｇ○所不
      爭執；甲ｇ○雖提出公誠鑑定有限公司之鑑定報告書，主
      張如附件1、2所示本票上之「甲ｄ○」簽名與系爭授權書
      上之甲ｄ○簽名 (見原審卷(二)第194頁)係出自同一人書寫
      ，惟附件1、2所示本票上「甲ｄ○」簽名印文既為簽名章
      所蓋之印文，而系爭授權書上之甲ｄ○簽名則為甲ｄ○之
      親筆簽名，兩者性質不同，已難互相比對，故尚無法執上
      開鑑定報告書或系爭授權書遽以認定系爭本票上之簽名印
      文為真正。況系爭本票發票日分別記載為84年10月20日、
      86年1月28日，然甲ｄ○早已因案被臺北地檢署通緝，已
      於78年7月9日出境香港，迄今未曾入境，目前國內查無其
      戶籍登記或入出境資料等情，為兩造所不爭執，又有通緝
      書影本、內政部入出國及移民署（原警政署入出境管理局
      ）覆函甲ｄ○出入境記錄及甲ｄ○出境申請書影本乙份可
      資為證（見原審卷(一)第45、46頁、本院卷(一)第106頁）。
      則因甲ｄ○於上開2紙本票所載發票日均不在國內，豈有
      可能與上訴人甲ｇ○發生總金額高達1億4280萬元之債務
      ，並開立前開2紙本票予上訴人甲ｇ○？
    2.系爭本票上之方章印文不能認為真正：如附件1所示本票
      上之方章印文固與原法院86年度票字第21160號本票裁定
      事件中具狀陳報送達代收人之具狀人「甲ｄ○」之方章印
      文相同或近似。惟查，(1)甲ｄ○早於78年7月9日出境香港
      ，迄今未曾入境等情，已如前述，則甲ｄ○如何知悉上開
      本票裁定事件並具狀陳報送達代收人？已非無疑。況甲ｄ
      ○於上開本票裁定事件中3度具狀陳報指定送達代收人，
      前兩次指定之余西鈞嗣具狀陳報送達錯誤，第3次指定施
      景耀為送達代收人，方由原法院依其陳報為送達。惟該送
      達代收人施景耀之住址為「台北市○○○路○段187巷22號
      9樓」，依甲ｇ○所提戶籍謄本及公司變更事項卡影本之
      記載（見原審卷(一)第169頁、本院卷(一)第52頁），該址整
      編前為台北市大安區○○○路○段369巷30號9樓，恰為甲
      ｇ○之女陳王雪航之戶籍地址，而施景耀固曾於上址開設
      普美實業股份有限公司，並擔任董事長，而陳王雪航又為
      該公司之董事，則上開送達代收人施景耀顯與甲ｇ○之女
      陳王雪航關係密切。參諸甲ｇ○曾於94年4月6日提出授權
      書影本，其上記載指定陳王雪航為代理人，有權代收其與
      甲ｄ○間原法院86年度執字第5329號強制執行事件相關案
      款等語，可見陳王雪航就系爭本票之強制執行，與甲ｇ○
      有相同之利害關係。(2)再者，被上訴人主張：應送達甲ｄ
      ○之原法院86年度票字第21160號本票裁定，係由大樓管
      理員周添丁之同事代收後，轉交予華園飯店台北辦事處主
      任蔡文貴，蔡文貴再轉交陳王雪航，因此前開86年度票字
      第21160號應送達予甲ｄ○之本票裁定，係由上訴人甲ｇ
      ○與其女陳王雪航所暗中收受，且甲ｇ○亦因系爭偽造本
      票案，經檢察官提起公訴，並由原法院88年度訴字第540
      號偽造有價證券案發佈通緝在案等情，業據提出台灣台北
      地方法院檢察署87年度偵字第16074號起訴書、台北地方
      法院通緝書影本及蔡文貴之筆錄影本為證（見原審卷(一)第
      66、69、70頁）。甲ｇ○對該起訴書為真正及蔡文貴筆錄
      內容未爭執，可知應送達甲ｄ○之原法院86年度票字第
      21160號本票裁定，難認上開送達代收人施景耀係甲ｄ○
      具狀指定。從而，原法院86年度票字第21160號本票裁定
      事件中具狀陳報送達代收人之具狀人「甲ｄ○」方章印文
      ，尚難認係甲ｄ○所蓋用或授權他人蓋用，自難認係甲ｄ
      ○之真正印文。況該印文縱然與如附件1所示本票上之方
      章印文相同，亦難證明如附件1所示本票為真正。
    3.被上訴人並未自認系爭本票為甲ｄ○所簽發：經查，上訴
      人所指被上訴人曾為自認之答辯 (一)狀內容，係記載「
      查被上訴人等…所執以參與分配之3紙本票有 (一)… (
      二)… (三)… (四)…等顯然可見系爭本票為虛偽之情事
      存在（以上請詳參原審民國（以下同）95年9月26日原告
      辯論意旨狀第5頁之3所述）。」等語（見本院卷(一)第53頁
      ）。顯見被上訴人上開書狀內容係將被上訴人原審95年9
      月26日辯論意旨狀內容，予以摘要節錄。而查上開被上訴
      人95年9月26日書狀係記載「 (三)又被告甲ｇ○之訴訟代
      理人於鈞院訊問時，曾自承本件系爭…2紙本票，其上有
      關發票人「甲ｄ○」之字跡，係以蓋用「簽名章」之方式
      所為，而非書寫簽名云云，…2、按橡皮簽名章…如系爭
      本票係以蓋用不合金融實務決議之「橡皮簽名章」而為之
      」等語（見原審卷(二)第311頁背面）。足見被上訴人原審
      95年9月26日辯論意旨狀僅係討論如果以橡皮簽名章簽名
      本票之法律上效力之假設性問題，顯非被上訴人自認系爭
      本票為甲ｄ○所簽發。
  (三)上訴人甲ｇ○未能證明甲ｄ○知悉系爭本票存在而未予否認
    ：按甲ｄ○得以否認系爭本票為真正之前提，應在於其知悉
    系爭本票存在，而所謂知悉自係事實上已知悉而不反對，因
    公示送達僅是以送達方式完成法定訴訟程序，除非有證據證
    明受送達人事實上已經知悉，否則仍不包含於前揭知悉而不
    反對之範疇。查本件雖無甲ｄ○否認系爭本票為真正之資料
    ，惟查甲ｄ○自78年7月9日出境香港後，迄未入境，原法院
    86年度票字第21160號本票裁定並未合法送達甲ｄ○，已如
    前述；另台灣士林地方法院86年度票字第3580號、87年度票
    字第47號本票裁定事件就如附件1所示本票所為准予強制執
    行之裁定，均因甲ｄ○應為送達處所不明，而為公示送達，
    均難確認甲ｄ○知悉系爭本票業經准予強制執行而未予以否
    認。甲ｇ○雖辯稱：甲ｄ○曾交付另案免訴判決及不起訴處
    分書云云，惟未能證明免訴判決及不起訴處分書確係甲ｄ○
    所交付，尚難據以認定甲ｄ○知悉系爭本票存在而未予否認
    。甲ｇ○既未能證明甲ｄ○知悉系爭本票存在而未予否認，
    則本件雖無甲ｄ○否認系爭本票為真正之資料，亦難遽謂系
    爭本票為真正。況甲ｇ○就其與甲ｄ○間就系爭本票有何原
    因債權關係存在等事實，始終未舉證，縱使甲ｄ○未否認系
    爭本票之真正，亦不能證明甲ｇ○與甲ｄ○間有系爭本票債
    權關係存在。
七、綜上所述，被上訴人主張為可採，上訴人所辯均無可取。上
    訴人甲ｇ○既不能證明系爭本票為真正，其據以主張對上訴
    人甲ｄ○有系爭本票債權，而參與分配甲ｄ○之財產，即屬
    無據。從而，被上訴人主張系爭本票非真正，請求確認甲ｇ
    ○系爭本票之債權不存在，為有理由，應予准許。是則原審
    判決確認(一)上訴人甲ｇ○所持有如附件1所示發票人甲ｄ○
    、金額8680萬元、發票日84年10月20日、到期日86年10月20
    日、票據號碼0000000號之本票債權不存在，及(二)上訴人甲
    ｇ○所持有如附件2所示發票人甲ｄ○、金額5600萬元、發
    票日86年1月28日、到期日86年9月28日、票據號碼106151號
    之本票債權不存在，於法並無違誤。上訴意旨指摘原判決此
    部分不當，求予廢棄改判，為無理由，應予駁回。
八、本件事證業已明確，兩造其餘主張陳述及所提之證據，經本
    院審酌後，認均不足以影響本判決之結果，自毋庸再予逐一
    論列，附此敘明。
九、據上論結，本件上訴為無理由，依民事訴訟法第463條、第
    385條第1項前段、第449條第1項、第78條、第85條第1項前
    段，判決如主文。
中    華    民    國    97    年    4     月    29     日
                    民事第十三庭
                        審判長法  官  黃嘉烈
                              法  官  楊絮雲
                              法  官  吳燁山
正本係照原本作成。
如不服本判決，應於收受送達後20日內向本院提出上訴書狀，其
未表明上訴理由者，應於提出上訴後20日內向本院補提理由書狀
（均須按他造當事人之人數附繕本）上訴時應提出委任律師或具
有律師資格之人之委任狀；委任有律師資格者，另應附具律師資
格證書及釋明委任人與受任人有民事訴訟法第466條之1第1項但
書或第2項（詳附註）所定關係之釋明文書影本。
中    華    民    國    97    年    4     月    29    日
                              書記官  李明昇
附註：
民事訴訟法第466條之1（第1項、第2項）：
對於第二審判決上訴，上訴人應委任律師為訴訟代理人。但上訴
人或其他法定代理人具有律師資格者，不在此限。
上訴人之配偶、三親等內之血親、二親等內之姻親，或上訴人為
法人、中央或地方機關時，其所屬專任人員具有律師資格並經法
院認為適當者，亦得為第三審訴訟代理人。


司法院資訊處製作；財團法人民間司法改革基金會備份。
